臺灣士林地方法院民事判決　　　　　　　　93年度婚字第51號
原　　　告　乙○○
特別代理人　甲○○
訴訟代理人　林復宏律師
　　　　　　林紹源律師
被　　　告　丙○○
當事人間確認婚姻關係不存在事件，本院於民國94年2 月22日言
詞辯論終結，判決如下：
    主  文
原告之訴駁回。
訴訟費用由原告負擔。
    事實及理由
一、本件原告起訴主張：
    （一）緣原告乙○○為長期精神病患者，自民國65年起即因
          意外導致精神分裂症，喪失自我照顧能力，二十餘來
          均由其母親甲○○照料其生活起居。原告年紀漸長後
          ，孫母擔心無人可以照料原告，便於友人陳春英介紹
          下結識被告母親陳林勉女士，在徵得被告丙○○同意
          後，由孫母代替原告做主與被告訂婚，嗣因原告病情
          仍不穩定，孫母擔心被告受累，未再提結婚之事，然
          由於被告親友及媒人曾多次向孫母表達被告欲與原告
          結婚之意，遂於92年1 月18日由孫母代替原告向被告
          表達結婚意思，並安排兩造於餐廳宴客，並於92年2
          月6 日向戶政機關辦理結婚登記。
    （二）因原告罹患有嚴重持續性之「精神分裂症」，主要症
          狀為「妄想、幻覺及語言思考障礙」，無法與他人為
          正常溝通，雖未受禁治產宣告，惟欠缺對外界事物理
          解認知之能力及自由決定意思之能力，已達精神耗弱
          ，以致不能處理自己事物之程度，足證原告實質上為
          無行為能力人，可知原告於91年1 月18日不具備結婚
          意思，無締結結婚身分契約之完整意思。
    （三）原告既無法理解他人言語之意思，當無法與被告就任
          何身分行為達成合意；況原告喪失與人溝通能力，是
          關於原告與被告間就訂婚、結婚所為之一切意思表示
          ，均由原告母親自為作主，代理原告與被告或被告親
          友達成協議，然身份行為無法由他人代理為之，而原
          告從未就結婚之事表達個人意思，在實質要件欠缺之
          情況下，雙方之婚姻關係自始即未成立。
    （四）綜上所述，原告自民國65年起即因意外造成精神分裂
          症，喪失表達自我意思之能力，故無從與被告就結婚
          乙事達成合意，雙方婚姻因欠缺實質要件而自始無效
          ，爰起訴請求確認兩造婚姻關係不存在。
二、被告則辯稱：
　　（一）被告不知原告為長期精神病患，而在被隱瞞之狀況下
          與原告結婚，然雙方確於92年1 月18日在台南海鮮樓
          喜宴廣場舉行結婚典禮，並宴請客人。況原告與被告
          於92年1 月15日前往婚紗公司拍攝婚紗照片，婚宴當
          時並陪同雙方父母逐桌敬酒，絲毫查覺不出精神異常
          之處，足見原告結婚當時精神狀況穩定，應有結婚之
          意思能力。
    （二）被告結婚時不知原告患有精神分裂症，病情一旦發作
          便會打人、捏人，由於被告內心非常惶恐，孫母基於
          安全的考量，並擔心無法向被告娘家交代，始將原告
          告棄原告於不顧。被告自認嫁入門後，竭盡所能把持
          夫家，原告住院前亦有與原告同住一房，夫妻間亦有
          性生活，惟此非但未能得到安慰，反被誤會結婚目的
          不單純，對被告而言是極大的人格侮辱。
    （三）綜上所述，被告基於人道與傳統思想，不想被冠上結
          婚目的不單純，雖已知原告為精神病患，仍希望繼續
          維持婚姻關係，陪伴原告繼續求醫等語。
三、按無訴訟能力人有為訴訟之必要，而無法定代理人，或其法
    定代理人不能行代理權者，其親屬或利害關係人，得聲請受
    訴法院之審判長，選任特別代理人，民事訴訟法第51條第2
    項定有明文。本件原告現罹患情感性精神分裂症，對於外界
    事務知覺、理會、判斷之能力受長期精神症狀影響，顯較普
    通人之平均程度減退，已達精神耗弱之程度，此有卷附之臺
    北市立療養院函附之精神鑑定報告、診斷書及居善醫院函各
    一份在卷可參，堪認原告為無訴訟能力之人，而其復無法定
    代理人，因有為訴訟行為之必要，本院業於93年2 月16日以
    93年度家聲字第11號裁定選任原告之母甲○○為本件原告特
    別代理人，合先敘明。
四、兩造曾於民國92年1 月18日在台南某餐廳舉辦婚宴，宴請雙
    方家長及其他親友數桌，公開舉行結婚典禮之事實，此為兩
    造所不爭執，並有被告提出之婚宴照片數張等在卷可稽，此
    部分之事實應堪信為真正。
五、原告雖主張：原告罹患嚴重持續性「精神分裂症」，主要症
    狀為妄想、幻覺及語言思考障礙，無法與他人為正常溝通，
    雖未受禁治產宣告，惟欠缺對外界事物理解認知之能力及自
    由決定意思之能力，已達精神耗弱之程度，致不能處理自己
    事物，實質上為無行為能力人，其既無法理解他人言語之意
    思，可知原告於91年1 月18日不具備結婚意思，當無從與被
    告就任何身分行為達成合意；況關於原告與被告間關於結婚
    所為之一切意思表示，均由原告母親自為作主，代理原告與
    被告達成協議，然身分行為無法由他人代理為之，在實質要
    件欠缺之情況下，雙方之婚姻關係自始即未成立等語。惟查
    ：
  （一）原告雖主張關於其結婚所為之一切意思表示，均係由原
        告母親即本件原告特別代理人甲○○代理為之，原告未
        就結婚之事表達個人意思云云；然被告已否認上情，並
        以前揭情詞置辯。查兩造既於92年1 月18日在台南餐廳
        公開舉行婚宴，宴請雙方親友出席見證婚禮，原告有親
        自參加該婚宴，席間並由被告陪同向賓客逐桌敬酒等情
        ，有婚宴照片數張在卷可稽，堪信為真正，已如前述。
        又證人即被告之姐陳淑娥已到庭證稱：兩造確實有結婚
        ，也有去拍結婚照，也有宴客四桌，當時新郎、新娘都
        有出來到各桌敬酒，我也不知道原告現在為何要提出這
        訴訟等語。原告特別代理人甲○○則陳稱：兩造有舉行
        公開結婚典禮，原告於結婚前四天始知結婚此事，兩造
        婚後有同住二個月，原告才去住院等情（均見93年2 月
        22日言詞辯論筆錄）。而原告亦親自到庭陳述：「（問
        ：你跟丙○○有無結婚？）已經結婚了。」、「（問：
        你有無要跟她結婚？）有結婚了。」、「（問：丙○○
        有無跟你一起住？）以前在一起過。」等語明確（見本
        院93年5 月24日言詞辯論筆錄）；足認兩造之結婚雖經
        原告母親甲○○之同意，但原告既已親自參加公開婚禮
        ，並表明其與被告結婚之意思，顯見原告結婚之意思仍
        係由其親自所為，而非由其母丙○○代理為之，是原告
        此部分之主張，洵屬無據，自不足採。
  （二）原告主張：原告為長期性精神病病患，精神狀態已達精
        神耗弱之程度，既無法理解他人言語之意思，喪失表達
        自我意思能力，可見原告於91年1 月18日結婚時，不具
        備結婚意思，應無從與被告就結婚此事達成合意之事實
        ，業據其提出居善醫院函附之病歷資料、台北市立療養
        院診斷證明書及其函附之病歷資料等為證。被告雖否認
        此情，並以原告與被告於92年1 月15日前往婚紗公司拍
        攝婚紗照片，婚宴當時並陪同雙方父母逐桌敬酒，絲毫
        查覺不出精神異常之處，足見原告結婚當時精神狀況穩
        定，應有結婚之意思能力等語置辯。然查，原告為中度
        殘障之情感分裂症患者，其對於外界事務知覺、理會、
        判斷之能力受長期精神症狀影響，已較普通人之平均程
        度減退等情，有上述居善醫院及台北市立療養院之函文
        、病歷資料、診斷證明書在卷足憑。又本院函囑台北市
        立療養院對於原告進行精神鑑定結果，亦經該療養院函
        覆據稱：「本院認為孫員目前對於外界事務之知覺理會
        與判斷作用，以及自由決定意思之能力較常人明顯減退
        ，已達『精神耗弱』之情形，孫員確需持續接受治療，
        亦無法治癒，而孫員於92年1 月18日前後之精神狀態應
        處於『精神耗弱』之情形，孫員應無法判斷理會『結婚
        之真意』。」等語，有台北市立療養院93年12月8 日北
        市療成字第09330921500 號函附之精神鑑定報告書一份
        在卷可佐，是原告於92年1 月18日結婚當時，因受長期
        精神分裂症症狀之影響，精神狀態係處於精神耗弱之情
        形，顯無法理解結婚之真意，而欠缺結婚之意思能力，
        堪予認定。
  （三）惟按當事人之一方，於結婚時係在無意識或精神錯亂中
        者，得於常態回復後六個月內向法院請求撤銷之，民法
        第996 條規定甚明。揆其立法目的係為婚姻當事人於無
        意識或精神錯亂中結婚者，因其欠缺意思能力，對於婚
        姻欠缺合理之判斷能力，其婚姻本屬無效，惟因婚姻牽
        涉子女或他人之身分關係甚廣，故立法政策上僅將此種
        情形列為得撤銷婚姻之原因，而非結婚當然無效。本件
        原告於結婚當時雖因長期受精神疾病之影響，已處於精
        神錯亂之狀態中，無法理解結婚之真意，而欠缺結婚之
        意思能力，惟依民法第996 條之規定，兩造間之婚姻關
        係應非當然無效，僅係原告本人得於其回復常態後六個
        月內，向法院提起撤銷婚姻之訴，須經法院為撤銷婚姻
        之判決確定後，此等存有瑕疵之婚姻關係，始因法院宣
        告撤銷而歸於消滅，否則兩造間之婚姻關係仍有效存在
        。從而原告以其於結婚當時欠缺結婚之意思能力為由，
        訴請法院確認兩造間之婚姻關係不存在，為無理由，應
        予駁回。
六、據上論結，原告之訴為無理由，依民事訴訟法第78條，判決
    如主文。
中　　華　　民　　國　　94　　年　　3 　　月　　8 　　日
                  家事法庭  法    官  陳章榮
以上正本證明與原本無異。
如對本判決上訴，應於判決送達後20日內向本院提出上訴狀。
中　　華　　民　　國　　94　　年　　3 　　月　　8 　　日
                            書 記 官  吳小平
